【裁判字號】    96,訴,205
【裁判日期】    970111
【裁判案由】    偽造文書等
【裁判全文】
臺灣臺北地方法院刑事判決               96年度訴字第205號
公  訴  人  臺灣臺北地方法院檢察署檢察官
被      告  乙○○
選任辯護人  李德正律師
            劉楷律師
上列被告因偽造文書等案件，經檢察官提起公訴（九十四年度偵
字第二一七五０號），本院判決如下：
    主  文
乙○○無罪。
    理  由
一、公訴意旨略以：被告乙○○為盛昌生技醫藥股份有限公司（
    下稱盛昌公司）實際負責人，並為告訴人得陞生技醫藥股份
    有限公司（下稱得陞公司，址設臺北市○○區○○路一段二
    四號）之員工，領有得陞公司薪資，為從事業務之人。詎乙○○竟基於意圖為自己不法所有及行使偽造文書之犯意，將
    業務上持有之聯亞生技開發股份有限公司（下稱聯亞公司）
    總經理甲○○（另經檢察官以九十四年度偵字第二一七五０
    號不起訴處分書為不起訴處分）轉交應支付予得陞公司之新
    臺幣（下同）一千九百六十五萬元支票（付款人誠泰商業銀
    行汐止分行，票號ＵＢ0000000號，下稱系爭支票）
    ，利用渠任職得陞公司之機會，先取得得陞公司大章（得陞
    公司章）、小章 (得陞公司負責人丙○○私章），復將得陞
    公司大、小章盜蓋在系爭支票背面，藉以委任取款之方式，
    於民國九十年九月十三日持系爭支票存入盛昌公司之彰化商
    業銀行（下稱彰化銀行）中正分行（址設臺北市○○○路○
    段四七號）帳號00000000000000號帳戶內而
    行使之，並將該支票款項兌領後予以侵占入己。嗣經得陞公
    司於九十三年間向聯亞公司催討該筆款項，聯亞公司告知早
    於九十年間，已由該公司開立清償完竣，始查悉上情。因認
    被告乙○○涉犯刑法第二百十六條、第二百十條之行使偽造
    私文書罪嫌及同法第三百三十六條第二項之業務侵占罪嫌等
    語。
二、按犯罪事實應依證據認定之，無證據不得認定其犯罪事實。
    又不能證明被告犯罪者，應諭知無罪之判決，刑事訴訟法第
    一百五十四條第二項、第三百零一條第一項分別定有明文。
    再按，事實之認定，應憑證據，如未能發現相當證據，或證
    據不足以證明，自不能以推測或擬制之方法，為裁判基礎；
    且認定不利於被告之事實須依積極證據，苟積極證據不足為
    不利於被告事實之認定時，即應為有利於被告之認定；另認
    定犯罪事實所憑之證據，雖不以直接證據為限，間接證據亦
    包括在內，然無論直接證據或間接證據，其為訴訟上之證明
    ，須於通常一般之人均不致有所懷疑，而得確信其為真實之
    程度者，始得據之為有罪之認定，倘其證明尚未達到此一程
    度，而有合理之懷疑存在，無從使事實審法院得有罪之確信
    時，即應由法院為諭知被告無罪之判決（最高法院四十年臺
    上字第八六號、三十年上字第八一六號、七十六年臺上字第
    四九八六號判例參照）。
三、本件公訴人認被告乙○○涉犯刑法第二百十六條、第二百十
    條之行使偽造私文書罪嫌及同法第三百三十六條第二項之業
    務侵占罪嫌，無非以被告之供述、告訴代理人丙○○之指述
    （偵查卷第二、三頁、第三五頁至第四十頁、第七二頁至第
    七四頁及第一五０頁至第一五二頁參照）、同案被告甲○○
    之供述（偵查卷第四五頁至第四七頁、第七三頁、第一一０
    頁及第一七二頁參照）、證人邱源樑之證述（偵查卷第四頁
    至第六頁、第九八頁至第一００頁及第一七０頁參照）、證
    人陳美燕之證述（偵查卷第九九、一００頁參照）、彰化銀
    行中正分行九十五年五月十八日函、盛昌公司往來交易明細
    表及票號ＵＢ0000000號支票正、反面影本（偵查卷
    第六三頁及第一一五頁至第一二三頁參照）等件資為論據。
四、被告於本院審理時固承認其曾於九十年七月間至十一月間擔
    任盛昌公司之董事長，並有支領得陞公司之薪資，且有持系
    爭支票存入盛昌公司在彰化銀行中正分行開立之帳戶內之事
    實，惟否認有何行使偽造私文書及業務侵占之犯行，辯稱：
    我擔任盛昌公司董事長期間，並沒有參與盛昌公司之實際經
    營，只有參與得陞公司及盛昌公司進行合併時制度上之建議
    事項，且是因為要籌備得陞公司及盛昌公司合併事宜，才會
    在該段期間支領得陞公司之薪水，但並非是得陞公司之員工
    ，甲○○有將系爭支票交給我，我是奉丙○○之指示存到盛
    昌公司在彰化銀行中正分行的戶頭內，因為當時盛昌公司要
    投標觀音的全福工廠，這個金額要當作押標金，而且系爭支
    票兌現後，我先後在九十年九月十九日及九十年十月十五日
    分別匯款一千萬元至得陞公司在彰化銀行中正分行之帳戶內
    等語；並聲請傳喚證人即時任彰化銀行中正分行行員丁○○
    ，及向彰化銀行中正分行函詢關於銀行處理禁止背書轉讓支
    票委任取款背書之事宜，以證明被告於存入系爭支票當時，
    銀行有向得陞公司照會確認之事實，又聲請本院向得漁會計
    師事務所調閱得陞公司之八十九年度至九十一年度財務報表
    ，以證明得陞公司就系爭支票所示之一千九百六十五萬元確
    實入帳之事實。
五、本院查：
  (一)緣聯亞公司與得陞公司簽訂一房地產仲介契約，聯亞公司為
    依約給付該契約之第二期款項予得陞公司，乃開立票號為Ｕ
    Ｂ0000000號、發票日期為九十年九月二日、票面金
    額為一千九百六十五萬元、受款人為得陞公司、註明禁止背
    書轉讓之支票一紙，由聯亞公司總經理甲○○於九十年九月
    二日將系爭支票交予被告收受，由被告於九十年九月十三日
    ，將之存入盛昌公司於彰化銀行中正分行所開立之第000
    00000000000號帳戶內，予以兌現之事實，為被
    告所是認，且經證人即告訴代理人丙○○及證人甲○○證述
    屬實，並有系爭支票影本一紙及上開彰化銀行中正分行九十
    五年五月十八日彰中正字第八九八號函檢附盛昌公司交易明
    細表一份在卷可證。
  (二)查盛昌公司與得陞公司於九十年間進行合併事宜，二公司之
    辦公地點同一，並由丙○○擔任盛昌公司及得陞公司之總經
    理之情，業據證人甲○○及洪惠滿證述明確，復參以證人陳
    美燕及丙○○證述之內容，堪信為真實，茲分述如下：
  1.證人甲○○於警詢及本院審理時證稱：盛昌公司與得陞公司
    在九十年間談合併，二公司在同一地址上班，合併事宜是由
    丙○○主導，丙○○是得陞公司及盛昌公司的總經理，且丙○○有代表盛昌公司與聯亞公司簽訂三個技術移轉合約等語
    屬實（偵查卷第四五頁至第四七頁及本院卷第一二０頁至第
    一二七頁參照）。
  2.證人洪惠滿於檢察官偵查中證稱：我是在九十年十一月底擔
    任盛昌公司的負責人，盛昌公司及得陞公司的總經理都是丙○○，公司是採總經理制，都是由丙○○在管，被告有告訴
    我，得陞公司及盛昌公司在合併，我只是擔任過渡的董事長
    等語屬實（偵查卷第一五八頁參照）。
  3.證人陳美燕於檢察官偵查中證稱：我當時是經由丙○○應徵
    進入盛昌公司擔任會計，我領盛昌公司的薪水，而盛昌公司
    的薪水表要經丙○○過目蓋章等語屬實（偵查卷第九九頁參
    照），而證人丙○○於本院審理時亦證稱：盛昌公司負責人
    巫永福於八十九年間，透過甲○○向我表達希望與得陞公司
    合併，九十年間，巫永福也有授權我代表盛昌公司與他人談
    事情、簽訂契約，當時盛昌公司與得陞公司地址相同，盛昌
    公司及得陞公司的薪水表是由會計做好帳後，由得陞公司財
    務長邱源樑交由我過目後核發等語（本院九十六年十二月十
    三日審判筆錄參照）。
  4.則由證人陳美燕及丙○○所證述之內容，得知盛昌公司於其
    時對外之契約簽訂、內部人事應徵及員工薪資核發等事務，
    均由丙○○負責處理及核可等情，益證九十年七月間至同年
    十一月間，盛昌公司之負責人雖為乙○○，惟實際經營管理
    之人應為丙○○無訛。
  (三)再查，證人甲○○於警詢及本院審理時證稱：我記得當時丙○○要標工廠，要我將系爭支票交給丙○○他們，我記得當
    時盛昌公司與得陞公司在談合併，我有可能交給乙○○，因
    為當時丙○○都與乙○○在一起，由於系爭支票的金額不小
    ，所以我事後有向丙○○確認收款有無問題，倘若收款有問
    題的話，聯亞公司的帳上面也會有問題，但是當時丙○○告
    訴我，他已經收到系爭支票等語屬實（偵查卷第四五頁至第
    四七頁及本院卷第一二０頁至第一二七頁參照）；又證人丙○○於警詢時證稱：八十九年間，得陞公司有與盛昌公司合
    作收購全福藥廠，得陞公司有先行支墊收購之費用，所以盛
    昌公司在九十年間匯款二千萬元至得陞公司之帳戶內，以沖
    銷得陞公司先行代墊之款項，當時除全福工廠之不動產沒有
    收購成功外，其餘均有收購成功等語（偵查卷第三九頁參照
    ），且證人丙○○至本院審理時亦證稱：得陞公司與盛昌公
    司進行合併時，經常有款項匯來匯去，就是得陞公司會匯款
    去給盛昌公司做一些業務性質之支出，如購料等，之後盛昌
    公司要將款項匯還給得陞公司，當初要購買全福藥廠時，款
    項也有這樣調度等語（本院九十六年十二月十三日審判筆錄
    參照），而被告確實分別於九十年九月十九日及同年十月十
    五日匯款共計二千萬元至得陞公司之帳戶內之事實，有彰化
    銀行中正分行九十六年四月十四日彰中正字第０九六０００
    四六八七號函檢送九十年九月十九日取款憑條及存款憑條各
    一份（本院卷第三八頁至第四十頁及第五十、五一頁參照）
    以及板信商業銀行作業簿九十六年五月二十六日板信作業字
    第０九六八０七０七二九號函檢送取款憑條及匯款申請書一
    份（本院卷第七四頁至第七九頁參照）在卷可證。由上述證
    人證述之內容及證據資料，足認被告上開所辯：系爭支票之
    款項係丙○○指示作為盛昌公司標購全福工廠所用，所以才
    由我存入盛昌公司之戶頭，之後我也分別匯回得陞公司之帳
    戶等語，應非虛妄，尚堪採信。
  (四)證人丙○○雖一再指稱：得陞公司並未取得系爭支票云云，
    然系爭支票係聯亞公司於九十年九月間應給付予得陞公司之
    款項，且金額高達一千九百六十五萬元，倘得陞公司於其時
    未收到該筆款項，應即時向聯亞公司反應，並請求支付，詎
    得陞公司迄四年後之九十四年八月間，始發現該筆款項並未
    收受？實與一般公司營運之常情不相符合，則證人丙○○所
    指訴之內容，顯有瑕疵，況丙○○確實有收取系爭支票乙節
    ，業據證人甲○○證述明確，已如前述，至證人邱源樑雖證
    稱：其並未於系爭支票票背蓋用得陞公司之大小章云云，惟
    得陞公司之大小章非僅證人邱源樑一人保管，且其未蓋用得
    陞公司之大小章亦不當然推論被告即有盜蓋得陞公司大小章
    之行為，是無從由證人丙○○前開有瑕疵之指訴及證人邱源
    樑之證述，認定被告涉有本件行使偽造私文書及業務侵占等
    犯行。
  (五)至被告雖辯稱：系爭支票存入時，彰化銀行中正分行有打電
    話照會得陞公司云云，然經證人丁○○於本院審理時證稱：
    我當時只有核對系爭支票票背蓋用之印章是否正確等語（本
    院卷第一二七頁至第一三一頁參照），而提示銀行於收取禁
    止背書轉讓之平行線支票，受款人為委任取款背書時，僅形
    式上審查受款人有無記載委任取款之意旨與簽章，及受任取
    款人有無簽章與是否為提示行之存款戶等情，有上開彰化銀
    行中正分行函文及中央銀行業務局九十六年五月三十一日臺
    央字第０九六００二三三三一號函暨所附相關函文及函釋（
    本院卷第八一頁至第九四頁）各一份在卷可稽，故無證據認
    定彰化銀行中正分行於存入系爭支票之前，曾向得陞公司確
    認一情，然亦無從由此推論被告將系爭支票存入盛昌公司之
    帳戶係未經得陞公司之授權而為之，是此部分尚不足以作為
    對被告不利之認定。
  (六)從而，被告既係依據時任盛昌公司總經理丙○○之指示，將
    系爭支票存入盛昌公司之帳戶內予以兌現，其後亦將該款項
    匯回得陞公司之帳戶，則被告之行為即與刑法行使偽造私文
    書罪及業務侵占罪之構成要件尚有未合，自難以該二罪名相
    繩。
六、綜上所述，本件並無積極證據足證被告有本件行使偽造私文
    書及業務侵占等犯行，此外，復查無其他積極證據足證被告
    有何行使偽造私文書及業務侵占等犯行，揆諸前開說明，既
    不能證明被告犯罪，即應為被告無罪之諭知。
據上論斷，應依刑事訴訟法第三百零一條第一項，判決如主文。
本案經檢察官呂俊儒到庭執行職務。
中    華    民    國    97    年    1     月    11    日
                  刑事第九庭審判長法  官  蘇素娥
                                  法  官  葉珊谷
                                  法  官  林怡秀
本件正本證明與原本無異。
檢察官如不服本判決，應於判決送達後十日內，向本院提出上訴
狀（應抄附繕本）。告訴人如對於本判決不服者，應具備理由請
求檢察官上訴，其上訴期間之計算係以檢察官收受判決正本之日
期為準。
                                  書記官  林義盛
中    華    民    國    97    年    1     月    11    日


司法院資訊處製作；財團法人民間司法改革基金會備份。
